【裁判字號】    97,訴,461
【裁判日期】    971008
【裁判案由】    殺人未遂等
【裁判全文】
臺灣桃園地方法院刑事判決              97年度訴字第461 號
公  訴  人  臺灣桃園地方法院檢察署檢察官
被      告  甲○○
指定辯護人  本院公設辯護人乙○○
上列被告因殺人未遂案件，經檢察官提起公訴（97年度偵字第80
15號），本院判決如下︰
    主  文
甲○○殺人未遂，處有期徒刑參年陸月，於刑之執行完畢或赦免
後，令入相當處所，施以監護貳年。
扣案之斧頭壹把及西瓜刀參把，均沒收。
    事  實
一、甲○○係邊緣性人格疾患，並有安非他命及強力膠濫用，疑
    似低落性情感疾患，衝動控制不佳，有明顯憂鬱的情緒干擾
    ，屬精神障礙依其辨識而行為之能力顯著降低之人。爰甲○
    ○曾為丙○○之員工，疑丙○○少給工資而有工資糾紛，心
    有不平而前曾多次前往丙○○位於桃園縣八德市○○路○段
    252 巷15弄6 衖1 號住處，以砸丙○○之汽車或燒紙箱等方
    式追討工資未果，並因此懷恨在心。其遂於97年3 月25日上
    午11時7 分許，基於殺人之故意，騎乘車號EW D-9031 號輕
    型機車後拖瓦斯筒3 桶，攜帶尖銳且鋒利，在客觀上足以威
    脅人之生命、身體、安全並足供兇器使用之斧頭1 把、雙節
    棍1 副、西瓜刀3 把等物，至上開丙○○住處前，見丙○○
    坐在車號3L-9770 號自小貨車上正欲開車離去，遂將機車停
    在路中後，下車持紅色斧頭，向車內之丙○○恫稱：「尚未
    忘記去年的仇，要復仇，要你去死」等語，旋即揮舞手中斧
    頭，致丙○○心生畏懼，下車呼叫其妻報警，甲○○見狀更
    怒火中燒，揮舞手中斧頭往丙○○方向砍去，丙○○旋脫下
    背心阻擋，並至甲○○機車上取出雙節棍阻擋，甲○○見狀
    又從腰後取出預藏之西瓜刀1 捆（3 把），從中抽出西瓜刀
    1 把後，右手持斧頭，左手持西瓜刀往丙○○身上揮去，丙
    ○○以背心阻擋後，逃至機車車尾，並撞倒機車，雙方開始
    周旋，甲○○又揮砍手中斧頭及西瓜刀，遭丙○○以背心纏
    住斧頭拉扯，甲○○再以西瓜刀揮砍，經丙○○閃避逃開而
    未砍中，嗣丙○○因重心不穩倒地，甲○○見狀再猛力持斧
    頭、西瓜刀往已經倒在地上之丙○○揮砍，幸經丙○○翻滾
    閃避而未砍中，丙○○旋起身站穩，甲○○要丙○○將機車
    扶起，雙方即繞著機車追逐，甲○○又不時持斧頭及西瓜刀
    朝丙○○追砍，丙○○再以背心阻擋，嗣甲○○因不慎重心
    失去平衡而倒臥地上，猶持刀向丙○○揮砍，雙方因而拉扯
    ，旋甲○○持刀、斧之雙手遭丙○○以徒手抓住並制伏在地
    ，嗣經警據報趕至現場而逮捕甲○○，並扣得甲○○所有之
    斧頭1 把、西瓜刀3 把及欲返還他人之瓦斯筒3 桶。丙○○
    因閃躲得宜，僅受有左大拇指及右前臂撕裂傷、右手肘及雙
    膝擦傷之傷害而幸免於難。
二、案經丙○○訴由桃園縣政府警察局八德分局報告臺灣桃園地
    方法院檢察署檢察官偵查起訴。
    理  由
一、證據能力方面：
(一)被告以外之人於審判外之言詞或書面陳述，除法律有規定者
    外，不得作為證據；又被告以外之人（包括證人、鑑定人、
    告訴人、被害人及共同被告等）於審判外之陳述雖不符刑事
    訴訟法第159 條之1 至之4 等4 條之規定，而經當事人於審
    判程序同意作為證據，法院審酌該言詞陳述或書面陳述作成
    時之情況，認為適當者，亦得為證據，刑事訴訟法第159 條
    、第159 條之5 號第1 項分別定有明文。查証人即被害人丙
    ○○於警詢之言詞陳述及聖保祿醫院開立之診斷證明書之書
    面陳述，其性質均屬傳聞證據，且無符合同法第159 條之1
    至之4 等前4 條之情形，經被告及辯護人於審理時同意上揭
    證人之證述及書面作為證據，是上揭證人之證述及書面陳述
    ，具有證據能力。
(二)被告以外之人於偵查中向檢察官所為陳述，除顯有不可信之
    情況者外，得為證據，刑事訴訟法第159 條之1 第2 項定有
    明文。偵查中對被告以外之人所為之偵查筆錄，性質上係屬
    傳聞證據。惟現階段刑事訴訟法規定檢察官代表國家偵查犯
    罪、實施公訴，依法其有訊問被告之權，證人且須具結，而
    實務運作時，檢察官偵查中向被告以外之人所取得之陳述，
    原則上均能遵守法律規定，不致違法取供，其可信度極高，
    職是，被告以外之人前於偵查中已具結而為證述，除反對該
    項供述得具有證據能力之一方，已釋明「顯有不可信之情況
    」之理由外，不宜以該證人未能於審判中接受他造之反對詰
    問為由，即遽指該證人於偵查中之陳述不具證據能力。查本
    件證人丙○○於檢察官偵查中依法具結為陳述，並無證據顯
    示檢察官在偵查時有不法取供之情形，亦查無證據顯示上開
    證述有顯不可信之情況，證人丙○○於偵查中之證言自具有
    證據能力。
(三)本件卷附之行政院衛生署桃園療養院於97年6 月16 日出具之
    精神鑑定報告書所示鑑定意見，係該院依原審授權執行鑑定
    職務所出具之書面鑑定報告，依刑事訴訟法第159 條第1 項
    及同法第208 條第1 項準用同法第206 條第1 項之規定，屬
    於傳聞法則之例外，得作為證據。
二、實體方面：
(一)被告甲○○於前開時、地持斧頭及西瓜刀連續揮砍被害人丙
    ○○之事實，業據被告甲○○於本院審理時坦承不諱，並經
    被害人丙○○於警詢及偵查、審理時證述明確，被告砍殺被
    害人丙○○之過程，亦經檢察官於97年4 月9 日、本院於97
    年9 月24日當庭勘驗案發當時監視錄影光碟，經播放觀覽結
    果，被告確有前揭持斧頭及西瓜刀連續揮砍被害人之情形，
    此各有勘驗筆錄卷可參，並有擷取列印自上開監視畫面共52
    張附於偵卷可稽；而被害人因遭被告持斧頭及西瓜刀揮砍，
    為阻擋被告致受有大拇指及右前臂撕裂傷，亦有聖保祿醫院
    97年3 月25日出具之診斷證明書1 份附卷可佐。
(二)被告明知斧頭及西瓜刀係極為尖銳、鋒利而具殺傷力之兇器
    ，此經本院調取該證物查明，且有斧頭1 把、西瓜刀3 把扣
    案可資佐證，被告持以向被害人頭部及身體各部位連續揮砍
    ，並經勘驗監視錄影器光碟可知，被告在短短7 分鐘內向告
    訴人丙○○揮砍20餘次，且於被害人重心不穩倒地之時，被
    告仍持斧頭及西瓜刀朝被害人猛力揮砍，幸經被害人翻滾閃
    避而未砍中，但被告猶不放棄，仍繼續持斧頭及西瓜刀朝被
    害人追砍，直至被告不慎重心不穩倒地遭被害人以徒手抓住
    並制伏，並為到達現場之員警將其逮捕，由上開情狀觀之，
    足認被告具殺人之犯意甚明。
(三)按「行為時因精神障礙或其他心智缺陷，致不能辨識其行為
    違法或欠缺依其辨識而行為之能力者，不罰。行為時因前項
    之原因，致其辨識行為違法或依其辨識而行為之能力，顯著
    減低者，得減輕其刑」，刑法第19條定有明文。本件經行政
    院衛生署桃園療養院對被告為精神鑑定結果，理由：「林員
    原本個性即衝動，自小愛恨分明。自國中開始濫用強力膠，
    國中因吸膠及打架因而被送至觀護所。成年後因好奇而開始
    濫用安非他命。對於負面批評十分敏感且易怒。平時情緒反
    覆無常，一下穩定，一下又易怒。若家人不滿足其需求，則
    會出現例如對案妻威脅自殺之行為，並有多次與家人衝突之
    暴力攻擊史，衝動控制差，長期有空虛感。符合邊緣性人格
    疾患、安非他命及強力膠濫用之診斷。此外，林員長期低自
    尊，情緒起伏不定。林員自述民國96年離婚後即容易出現回
    想多年不愉快經驗之負面思考，生活空虛，97年過年期間因
    無業，出現社交退縮，失眠，胃口差，自殺意念，情緒低落
    等憂鬱症狀，於97年1 月因案母不理會個案而在家開瓦斯欲
    自殺。亦表示以往若有家人陪伴，或尚有工作時，則自覺心
    情尚穩定。據本院舊病歷記載，民國97年2 月21就診時表示
    頻繁使用強力膠以紓解緊張情緒，目前有思想悲觀，情緒低
    落，失眠，自責，罪惡感，人際關係差等憂鬱症狀。過去未
    曾有躁症發作史，亦無幻覺妄想等精神病特徵之症狀。疑似
    低落性情感疾患之診斷，無法排除重鬱症發作之可能性。涉
    案前於民國97年3 月11日回診時，林員表示情緒低落，與家
    人關係衝突多，仍有自殺意念等憂鬱症狀。鑑定會談時林員
    表示每天自責，活得很苦，用安非他命壓制情緒。想說與丙
    ○○互砍搞不好我個子小，殺不死他，由他之手來了斷我自
    己，以前就有計畫想與他互砍，不是他死，就是我亡。心理
    衡鑑報告顯示個案衝動控制不佳，有明顯憂鬱的情緒干擾，
    需預防自殺行為，現實感嚴重受損，無法對自己的行為結果
    做出有效的評估與修正，致長期且廣泛的適應困難，挫折忍
    受力差，精神狀態不甚穩定。根據精神病學理，邊緣性人格
    疾患係始於成年早期之前，即廣泛出現對人際關係、自我形
    象、情感表現極為不穩定，且非常容易衝動。此類患者常合
    併物質濫用、憂鬱疾患等精神疾病，亦容易出現反覆自殺威
    脅、暴怒、可能導致自我傷害的衝動行為等精神症狀。綜合
    上述資料，可推知涉案當時，林員於認知層面，確有明顯之
    憂鬱症狀，在受到自殺、殺人意念以及長期衝動控制不佳的
    驅使下，於行為層面出現持危險器具攻擊丙○○之行為，依
    其辨識而行為之能力應顯著減弱。」，結論：「林員符合邊
    緣性人格疾患、安非他命及強力膠濫用，疑似低落性情感疾
    患，無法排除重鬱症發作之診斷。涉案時之精神狀態，依其
    辨識而行為之能力應顯著減弱。」，故推斷被告案發之行為
    時應有「因精神障礙或其他心智缺陷，致其辨識其行為違法
    或依其辨識而行為之能力顯著降低」等情，此有行政院衛生
    署桃園療養院97年8 月26日桃療醫字第0970005306號函附之
    「精神狀態鑑定報告書」1 份附卷可稽。故被告於行為時因
    精神障礙依其辨識而行為之能力顯著降低等情，足堪認定。
    綜上所述，被告本於殺人故意對被害人著手為殺人之行為，
    幸被害人閃躲得宜致未生死亡之結果。本件事證明確，被告
    殺人未遂犯行，洵堪認定。
三、按殺人未遂之成立，以有殺害他人生命之故意，著手於砍殺
    之實行而未發生死亡之結果為要件。是殺人未遂與傷害罪之
    區別，即在下手加害之時，有無殺意為斷，即被告在主觀上
    有無奪取被害人性命之預見與欲望。至於被害人受傷之部位
    、傷痕之多寡、被告所持之凶器、犯罪之動機等，均為法院
    參考之重要資料，但並非唯一絕對之標準（參見最高法院20
    年非字第104 號、44年臺上字第373 號、51年臺上字第1291
    號判例意旨）。而被告明知斧頭及西瓜刀係極為尖銳、鋒利
    ，客觀上足致人於死之器物，仍朝被害人身體重要部位之頭
    部、身體各部位不斷猛砍，顯然被告主觀上殺人犯意甚明。
    故核被告所為，係犯刑法第271 條第2 項、第1 項之殺人未
    遂罪。被告著手實行殺人之行為，但未生被害人死亡之結果
    ，其犯行尚屬未遂階段，為未遂犯，得依修正後刑法第25條
    第2 項規定，得按既遂犯之刑減輕之。至被告先持斧頭恐嚇
    被害人後，進而實施持斧頭及西瓜刀連續砍殺被害人之加害
    行為，其恐嚇之危險行為，應為後生之殺人實害行為所吸收
    ，不另成立恐嚇危害安全罪。又依上開精神鑑定報告結果無
    法排除被告行為時重鬱症發作，依涉案時之精神狀態，被告
    依其辨識而行為之能力應顯著減低，爰依刑法第19條第2 項
    規定，減輕其刑，又被告同時有二個刑之減輕事由，依法應
    遞減之。爰審酌被告並無前科，此有臺灣高等法院被告全國
    前案紀錄表1 份在卷可查，素行尚端，再斟酌其犯後能坦承
    悔悟、素行、智識程度、犯罪時所受之刺激、告訴人所幸僅
    受輕微之傷害等一切情狀，量處如主文所示之刑，以示懲儆
    。又所謂監護處分，性質上有監禁與保護之雙重意義，一方
    面使受處分人與社會隔離，以免危害社會；他方面給予適當
    治療，使其回歸社會生活。是因刑法第19條規定而不罰或減
    輕其刑者，經衡酌行為人之危險性，認除有再犯或危害公共
    安全之虞，為達到防衛社會之目的，有對其採取隔離、保護
    與治療措施之必要，始得一併宣告監護處分；本院審酌鑑定
    機構之建議認被告甲○○有明顯憂鬱之情緒干擾，衝動控制
    力不佳，情緒反覆無常，需持續接受精神科之治療，以改善
    其病症，並預防有自殺之行為，故應依刑法第87條第2 項規
    定，併諭知於刑之執行完畢或赦免後，令入相當處所，施以
    監護2 年。至扣案之斧頭1 把及西瓜刀3 把，均為被告所有
    供本件犯罪所用之物，爰依刑法第38條第1 項第2 款之規定
    宣告沒收，另扣案之瓦斯筒3 桶係被告運送欲返還他人之物
    ，非屬被告所有，業據被告供明在卷，核與沒收之要件不合
    ，爰不另為沒收之諭知。
據上論斷，應依刑事訴訟法第299 條第1 項前段、刑法第271 條
第2 項、第1 項、第19條第2 項、第25條第2 項、第38條第1 項
第2 款、第70條、第87條第2 項，判決如主文。
本案經檢察官黃怡菁到庭執行職務。
中    華    民    國    97    年     10    月    8    日
                  刑事第十庭  審判長法  官    江德民
                                    法  官    華奕超
                                    法  官    陳添喜
以上正本證明與原本無異。
如不服本判決，應於判決送達後10日內向本院提出上訴狀（應附
繕本），其未敘述上訴理由者，應於上訴期間屆滿後20日內補提
理由書狀於本院，上訴於臺灣高等法院。
                                    書記官  劉玉梅
中    華    民    國    97    年    10    月    8     日
附錄論罪科刑依據之法條：
中華民國刑法第271條（普通殺人罪）
殺人者，處死刑、無期徒刑或10年以上有期徒刑。
前項之未遂犯罰之。
預備犯第1 項之罪者，處2 年以下有期徒刑。


司法院資訊處製作；財團法人民間司法改革基金會備份。
